【裁判字號】    98,勞上易,1
【裁判日期】    980310
【裁判案由】    給付退休金差額
【裁判全文】
臺灣高等法院高雄分院民事判決         98年度勞上易字第1號
上  訴  人  台灣中油股份有限公司
法定代理人  壬○○
訴訟代理人  林瑞成律師
被上訴人    子○○
            丙○○
            丁○○
            庚○○
            辛○○
            乙○○
            甲○○
            戊○○
            癸○○
            己○○
共      同
訴訟代理人  劉思龍律師
上列當事人間請求給付退休金差額事件，上訴人對於民國97年10
月31日臺灣高雄地方法院97年度勞訴字第74號第一審判決提起上
訴，本院於98年2月24日言詞辯論終結，判決如下：
    主  文
上訴駁回。
第二審訴訟費用由上訴人負擔。
    事 實 及 理 由
一、被上訴人起訴主張：伊等原均受僱於上訴人，從事早、中、
    晚3 班制輪班性工作。上訴人對於夜間出勤者，均給付夜點
    費，即輪值小夜班者給付新台幣（下同）150 元、輪大夜班
    者給付300 元。該夜點費之發放，不因工作種類、性質、複
    雜度及員工個人學經歷、年資、技能等而有不同，均依輪值
    時段固定發給一定金額，是其本質上應屬於輪值小夜班及大
    夜班工作而獲得之報酬，且為經常性之給與，自應屬工資之
    一部分。伊等分別於如附表「離退日期」欄所示日期退休，
    得請求將夜點費列入平均工資計算退休金。然上訴人拒將夜
    點費計入伊等之平均工資內，致短少給付各如附表「退休金
    差額」欄所示退休金。爰依台灣省工廠工人退休規則（下稱
    工人退休規則）第9 條第1 項、勞動基準法第55條第1 項之
    規定，請求上訴人給付伊等各如附表所示退休金差額，及自
    各該利息起算日起至清償日止，按年息5 ％計算之法定遲延
    利息。
二、上訴人則以：伊所屬工廠之作業方式係採24小時3 班輪班制
    度，各班工作性質均相同，僅服勤時間不同，而此一「晝夜
    輪班制」之工作型態於被上訴人受僱之初即已知，並為勞動
    契約所約定，且為法律明定允許之工作型態。又現行勞基法
    除規定工作班次應每週更換1 次外，別無雇主應另外加給工
    資之規定，而伊發放夜點費，係於40年間起自高雄港輸油站
    開始實施，乃由食物津貼演變而來，且之後幾經修改，才於
    77 年 全面施行，且因物價指數隨同誤餐費調整、調幅相同
    ，與工作調薪無關，亦與延長勞工工作時間，應另加給延長
    工資不同。是伊於一般正常工資外，另對輪值大、小夜班之
    員工固定給與夜點費，雖亦屬經常性質之給與，但既不因作
    業種類、勞工智能或年資之不同而有差異，於例假日、休假
    日工作者，亦不加倍發給，應屬體恤、嘉勉夜間輪班工作之
    員工所為之恩惠性給與，非工作勞務性之對價，不應計入平
    均工資等語，資為抗辯。
三、原審判決被上訴人全部勝訴（就被上訴人癸○○之判決主文
    ，應更正如附表編號9 所示，詳如下述），上訴人聲明不服
    ，求為判決：(一)原判決廢棄，(二)上開廢棄部分，被上訴人在
    第一審之訴駁回；被上訴人則求為判決：上訴駁回。
四、兩造不爭執及爭執事項：
  (一)兩造就下列事項並不爭執：
  1.被上訴人原係受僱於上訴人之勞工，先後於如附表「退休日
    期」欄所示之日期退休，並有退休金計算清單附卷可稽。
  2.上訴人所屬工廠之作業方式係採24小時3 班輪班作業，早班
    自8 時至16時，中班自16時至凌晨0 時，晚班自凌晨0 時至
    翌日8 時，除正常工資外，對員工輪值中班、晚班者，另各
    發給夜點費150 元、300 元。
  3.上訴人給付被上訴人之退休金，均未將系爭夜點費列入工資
    項目下計算平均工資，如將系爭夜點費列入工資計算，依被
    上訴人各人年資基數計算，上訴人短付被上訴人退休金各如
    附表「退休金差額」欄所示之金額。
  (二)兩造爭執事項為：系爭夜點費是否屬勞務對價之工資，而應
    列入工人退休規則及勞動基準法所稱之平均工資以計算退休
    金？
五、茲就兩造爭執事項，判斷如下：
  (一)按勞動基準法係於73年7 月30日經公布施行，同年8 月1 日
    生效，查被上訴人在上訴人公司服務期間，跨越勞動基準法
    施行前後，依74年2 月27日公布施行之勞動基準法施行細則
    第28條規定，在勞動基準法施行前在同一事業單位工作之勞
    工，於該法施行後退休時，其施行後之工作年資及退休金給
    與標準，依該法第55條規定，該法施行前之工作年資及退休
    金給與標準，適用台灣省工廠工人退休規則。故有關工資之
    認定，勞動基準法施行前部分，依工人退休規則第10條第2
    項規定，應適用工廠法施行細則第4 條規定；勞動基準法施
    行後，則應適用勞動基準法第2 條第3 款規定。再按工廠法
    施行細則第4 條規定：本法所稱工資係指工人因工作而獲得
    之報酬；不論以工資、薪金、津貼、獎金或其他任何名義按
    計時、計日、計月、計件給與者均屬之。依該條規定，凡因
    工作獲得之報酬均屬之。而勞動基準法第2 條第3 款則規定
    ：工資謂勞工因工作而獲得之報酬，包括工資、薪金及按計
    時、計日、計月、計件以現金或實物等方式給付之獎金、津
    貼及其他任何名義經常性給與均屬之。依該款規定，工資係
    指勞工因工作而獲得之報酬，且屬經常性之給與；所謂經常
    性之給與，只要在一般情形下經常可以領得之給付即屬之。
    是勞工因工作所得之報酬，倘符合「勞務對價性」及「給與
    經常性」二項要件時，即應認定為工資，而於判斷給付是否
    為勞務之對價及經常性之給與時，應依一般觀念決之，其給
    付名稱為何，則非所問，以防止雇主對勞工因工作而獲得之
    經常性報酬，不以工資之名義而改用其他名稱，規避其給付
    義務。
  (二)系爭夜點費之發放，係輪值大夜班及小夜班者始得領取，輪
    值大夜班者每次發給300 元、輪值小夜班者發給150 元，均
    逾日常一般購買點心之費用，且針對輪值大、小夜班而發給
    不同金額之夜點費，不因作業種類而有差別，如未實際值班
    或由他人代班，則不得領取此項夜點費，顯然係因夜間工作
    者在體能、精神上負荷較大，加重身體之耗損，且不利勞工
    之家庭生活及健康，故以此特殊工作條件而對輪值不同時段
    勞工增加現金給付，實質上已屬於夜勤之津貼，而夜勤津貼
    之本意係因夜間執勤而給與之津貼，不因職階或工作內容而
    有差別，是足認系爭夜點費為勞工輪班時段之勞務對價。又
    被上訴人員工作業方式係採三班制，即早、中、晚三班輪班
    ，輪值中、晚班已成為被上訴人固定之工作制度，系爭夜點
    費之核發，於時間、次數上，亦均具有經常性，而為勞工因
    經常性提供勞務可得之報酬。從而，應認系爭夜點費屬勞工
    因於特定時段工作所獲之報酬，在制度上亦具有經常性，具
    備「勞務對價性」及「給與經常性」二項要件，自屬工廠法
    施行細則第4 條及勞動基準法第2 條第3 款所規定之工資，
    而應列入工人退休規則及勞動基準法所稱之平均工資，以計
    算退休金。至於晝夜輪班制固為法律明定之工作型態，雇主
    無庸為額外之給付，然雇主如與勞工合意為額外之給付，亦
    非法所禁止。是上訴人爭執系爭夜點費非勞工因工作而取得
    之對價，尚無足採。
  (三)上訴人對於系爭夜點費如屬工資之一部分，則其各短付被上
    訴人如附表「退休金差額」欄所示之金額，並不爭執。又按
    雇主應給付之勞工退休金，應自勞工退休之日起30日內給付
    之，勞動基準法施行細則第29條第1 項定有明文。則被上訴
    人請求上訴人各依應給付之退休金差額，加計自附表所示利
    息起算日起至清償日止，按週年利率5%計算之法定遲延利息
    ，洵屬有據，應予准許。
六、綜上，被上訴人本於兩造間之勞動契約關係，請求上訴人各
    給付如附表所示之退休金差額暨法定遲延利息，為有理由，
    應予准許。原審判命上訴人如數給付，於法並無不合。至於
    原審判決主文命上訴人對癸○○之給付，記載法定遲延利息
    之起算日期為97年4 月1 日，顯係誤載，應予更正如附表編
    號9 所示。上訴意旨指摘原判決不當，求予廢棄改判，為無
    理由，應予駁回其上訴。兩造其餘攻擊防禦方法，經核與本
    件判決結果不生影響，爰不一一論述，附此敘明。
據上論結，本件上訴為無理由，依民事訴訟法第449 條第1 項、
第78條，判決如主文。
中    華    民    國    98    年    3     月    10    日
                            勞工法庭
                                審判長法官  黃金石
                                法      官  林健彥
                                法      官  謝肅珍
以上正本證明與原本無異。
本件不得上訴。
中    華    民    國    98    年    3     月    10    日
                                書  記  官  馬蕙梅
┌─┬────┬──────┬─────┬──────┐
│編│被上訴人│退 休 日 期 │退休金差額│ 利息起算日 │
│號│姓    名│            │（新臺幣）│            │
├─┼────┼──────┼─────┼──────┤
│1 │子○○  │97年2月12日 │153,625元 │97年3月14日 │
├─┼────┼──────┼─────┼──────┤
│2 │丙○○  │96年8月31日 │149,792元 │96年9月30日 │
├─┼────┼──────┼─────┼──────┤
│3 │丁○○  │96年7月31日 │145,385元 │96年8月31日 │
├─┼────┼──────┼─────┼──────┤
│4 │庚○○  │96年12月1日 │156,860元 │97年1月1日  │
├─┼────┼──────┼─────┼──────┤
│5 │辛○○  │97年3月1日  │145,955元 │97年4月1日  │
├─┼────┼──────┼─────┼──────┤
│6 │邱偉雄  │97年3月1日  │143,775元 │97年4月1日  │
├─┼────┼──────┼─────┼──────┤
│7 │甲○○  │97年3月1日  │146,500元 │97年4月1日  │
├─┼────┼──────┼─────┼──────┤
│8 │戊○○  │97年3月1日  │146,149元 │97年4月1日  │
├─┼────┼──────┼─────┼──────┤
│9 │癸○○  │95年3月1日  │150,370元 │95年4月1日  │
├─┼────┼──────┼─────┼──────┤
│10│己○○  │96年11月1日 │151,808元 │96年12月2日 │
└─┴────┴──────┴─────┴──────┘


司法院資訊處製作；財團法人民間司法改革基金會備份。
